【裁判字號】    98,上訴,721
【裁判日期】    990331
【裁判案由】    擄人勒贖等
【裁判全文】
臺灣高等法院臺南分院刑事判決  九十八年度上訴字第七二一號
上訴人  臺灣臺南地方法院檢察署檢察官
上訴人
即被告  丁○○
輔佐人
即被告之女  丙○○
義務辯護人  楊淑惠律師
上訴人
即被告  乙○○
        甲○○
上二人共同
指定辯護人  本院公設辯護人 寅○○
上訴人
即被告  己○○
選任辯護人  陶靜芳律師
上訴人
即被告  戊○○
選任辯護人  蘇正信律師
            蔡進欽律師
            蔡弘琳律師
上列上訴人因被告擄人勒贖等案件，不服臺灣臺南地方法院九十
五年度重訴字第二二號中華民國九十八年三月三十一日第一審判
決（起訴案號：臺灣臺南地方法院檢察署九十五年度偵字第六二
九一、六四四三、六六六八、六八二五、六六九六、六八九一、
六八九八、七０四０、七一九九、九八０二號，併辦案號：同上
署九十五年度偵字第一一七七七、一三七四四、一二八二八號）
，提起上訴，本院判決如下：
    主    文
原判決除王信評部分，及被訴傷害胡秀菊部分公訴不受理部分外
，均撤銷。
丁○○共同未經許可持有手槍，累犯，處有期徒刑柒年，併科罰
金新臺幣貳拾萬元，罰金如易服勞役，以罰金總額與陸個月之日
數比例折算。扣案之手槍壹枝（槍枝管制編號00000000
00號），沒收。
乙○○、甲○○、己○○、戊○○共同未經許可持有手槍。甲○○、乙○○處各有期徒刑陸年，併科罰金新臺幣拾萬元，罰金如
易服勞役，均以銀元佰元（即新臺幣玖佰元）折算壹日。己○○處有期徒刑伍年陸月，併科罰金新臺幣伍萬元，罰金如易服勞
役，以銀元佰元（即新臺幣玖佰元）折算壹日。戊○○處有期
徒刑伍年，併科罰金新臺幣萬元，罰金如易服勞役，以銀元
佰元（即新臺幣玖佰元）折算壹日。扣案之手槍壹枝（槍枝管制
編號0000000000號），沒收。
    事    實
一、丁○○曾於民國（下同）八十年間，因毀損、恐嚇取財、違
    反懲治盜匪條例、槍砲彈藥刀械管制條例等案件，經法院分
    別判處有期徒刑三月、三年六月、十年及一年二月，合併定
    應執行刑為有期徒刑十四年四月確定，經入監服刑，於八十
    九年二月三日因縮短刑期假釋出監，假釋期間付保護管束，
    而於九十五年三月二十八日保護管束期滿而執行完畢。己○○則於九十年間，因殺人未遂案件，經法院判處有期徒刑五
    年六月確定，入監執行後，於九十四年七月十五日因縮短刑
    期假釋出監，假釋期間付保護管束，期滿日期為九十六年一
    月二十二日（不構成累犯）。
二、緣癸○○曾於八十八、八十九年間，經由友人吳進發（已歿
    ，綽號「白目仔」）向丁○○（綽號「黑糖」）借款新臺幣
    （下同）四萬元，另於八十九、九十年間，向己○○（綽號
    「瘋公子」）借款三萬元，均未完全清償。丁○○遂與己○○、乙○○、王信評、甲○○等人共同基於剝奪他人行動自
    由追討債務之犯意聯絡，於九十五年四月四日二十三時許，
    由己○○駕駛車牌號碼九九○○－ＪＧ號自小客車，搭載乙○○、王信評，尋找癸○○出面處理債務問題，而在臺南縣
    安定鄉中崙村四號之某卡拉ＯＫ前遇見癸○○，己○○遂先
    與癸○○處理其間之債務，癸○○應允己○○會儘速還款後
    ，己○○、乙○○、王信評等人復以必須處理其所積欠丁○○之債務為由，強押癸○○上車，將其載往丁○○所開設，
    位在臺南市○○區○○路二段十號之河邊春夢ＫＴＶ小吃部
    （下稱「河邊春夢」），以此剝奪癸○○之行動自由。由丁○○質問癸○○要如何處理其間之債務，因不滿癸○○回答
    ：其已經還給「白目仔」三萬二千元，「白目仔」已表示剩
    下的不用再償還等語，丁○○即作勢毆打癸○○，並向癸○○恐嚇稱：須以三十萬元處理，如不處理就把你丟下嘉南大
    圳等語，癸○○仍表示無力償還，乙○○、王信評、甲○○
    等人乃將癸○○拖至「河邊春夢」後方，分別持球棒或以徒
    手毆打癸○○，以此方式迫使癸○○找人出面幫忙處理債務
    ，癸○○迫於無奈遂打電話向其女兒丑○○求救。迨癸○○
    之女丑○○、辛○○獲電於翌日凌晨一時許趕至現場後，丁○○、己○○、乙○○、王信評、甲○○等人即向丑○○、
    辛○○恐嚇稱：沒有錢就簽本票，不簽的話就準備去醫院看
    你父親等語，並作勢要再將癸○○拖出毆打，致丑○○、辛○○心生畏懼，不得已而由辛○○簽立面額分別為七萬元、
    五萬元之本票各一紙及面額為五萬元之本票四紙，以此強暴
    、脅迫方法共同使丑○○、辛○○行無義務之事，迨辛○○
    簽立本票交付予丁○○後，癸○○並承諾於翌日還款後，丁○○始准癸○○離去，共計剝奪癸○○之行動自由長達三、
    四小時。
三、因癸○○承諾於翌日還款，丁○○乃夥同己○○、乙○○、
    王信評、甲○○及戊○○等人，共同基於剝奪他人行動自由
    追討債務之概括犯意聯絡，連續於九十五年四月五日二十二
    時五分許，在河邊春夢ＫＴＶ小吃部，商討追討債務，而決
    定由己○○駕駛前開車牌號碼九九○○－ＪＧ號自小客車搭
    載乙○○、王信評、甲○○及戊○○等人前往癸○○住處索
    討債款。丁○○並於出發前，交付以色列ＩＭＩ廠製九四一
    ＦＢＬ口徑九ＭＭ之制式半自動手槍一枝（槍枝管制編號0
    000000000號，含彈匣一個）及制式子彈三顆予乙○○攜同前往，詎乙○○、王信評、甲○○、戊○○及己○○等人均明知制式手槍及子彈，係屬槍砲彈藥刀械管制條例
    所列管之槍枝及彈藥，非經中央主管機關內政部許可，不得
    擅自持有，竟與丁○○共同基於持有制式手槍及之子彈之犯
    意聯絡，而由乙○○收受丁○○交付之前開手槍及子彈而共
    同持有之。同日二十二時二十分許，癸○○見己○○、乙○○、王信評、甲○○、戊○○一行人，駕車至其位於臺南市
    ○○區○○街八十五巷七十五弄三之六號住處前，且攜帶棍
    棒等物，旋即進入屋內並將大門關上躲避，癸○○之女婿蔡
    文鵬見狀乃上前詢問乙○○、甲○○等人之來意，而遭乙○○、甲○○等人毆打受傷（傷害部分未據蔡文鵬提出告訴）
    ，辛○○與癸○○之子蔡漢松見狀亦加入抵抗行列，蔡文鵬
    遭毆打後，亦持不詳器物加以反抗，雙方進而爆發衝突，乙○○見狀乃憤而將所攜帶之前開制式手槍上膛後交予甲○○
    ，甲○○遂持該把制式手槍朝癸○○住處大門擊發一槍以示
    威，再乘亂將癸○○之女蔡麗珠及癸○○之孫庚○○、壬○○強押上渠等所駕駛之前開自小客車，癸○○之前妻胡秀菊
    及蔡漢松見狀即趨前抓住該部自小客車之車門欲阻止己○○
    駕車離去，己○○則對胡秀菊、蔡漢松表示：「要孩子就到
    『河邊春夢』」等語後，隨即強行駕車離去，致胡秀菊、蔡
    漢松遭自小客車拖行而受傷（蔡漢松受傷部分未據提出告訴
    ，胡秀菊受傷部分則於原審審理時當庭撒回告訴，為原審法
    院為不受理判決確定）。嗣甲○○於途中接到丁○○指示還
    槍彈釋放所押之人，乃於途中先行攜帶前開槍彈下車，並聯
    絡不知情之林敏郎將其載至臺南市○○區○○路一段八二三
    巷慶和宮前，將上開槍彈交還丁○○。而由己○○將車駕至
    永安橋附近後，先行下車將車輛交由王信評駕駛。王信評乃
    於同日二十三時十分許，在臺南縣永康市○○○路與鹽行路
    口處，釋放子○○、庚○○及壬○○三人下車，共計剝奪子
    ○○、庚○○及壬○○之行動自由長達約五十分鐘。嗣子○○下車後，旋至臺南市警察局第六分局報案，員警乃循線於
    九十五年四月七日晚間二十三時許，依法拘提甲○○到案。
    丁○○見事跡敗露，遂將上開槍彈交予乙○○與王信評丟棄
    在臺南市○○區○○路一段一巷永安橋附近之草叢內，再由
    王信評於九十五年四月十一日十五時許，向警方投案，並帶
    警尋獲前開制式手槍（含彈匣一個及子彈二顆）。而戊○○
    則於九十五年四月二十四日，在警方尚未查明其為犯罪人之
    前，向警員自首有妨害自由犯行，而避談有槍彈部分犯行（
    王信評經原審判處有期徒刑六年，未為上訴確定）。
四、案經癸○○訴由臺南市警察局第三分局報請臺灣臺南地方法
    院檢察署檢察官偵查起訴及移送併辦。
    理    由
甲、程序方面：
一、按被告以外之人於審判外之言詞或書面陳述，除法律有規定
    者外，不得作為證據，刑事訴訟法第一百五十九條第一項定
    有明文。經查：
(一)證人即告訴人癸○○、證人辛○○、丑○○、子○○、蔡漢
    松、蔡文鵬、胡秀蘭、林敏郎於警詢之證述，係被告己○○
    、王信評以外之人於審判外之陳述，且被告己○○、王信評
    及其辯護人均不同意作為證據，原則上不得作為認定被告己○○、王信評犯罪之證據資料。亦無證據得證前開證人於警
    詢中之陳述具有刑事訴訟法第一百五十九條之二所示「具有
    較可信之特別情況，且為證明犯罪事實存否所必要」之回復
    證據能力之外部情況要件，是前揭證人於警詢之證述，應不
    得採為認定被告己○○、王信評犯罪之證據。
(二)證人即同案被告甲○○、乙○○及證人辛○○、蔡文鵬於警
    詢之證述，係被告戊○○以外之人於審判外之陳述，且被告
    戊○○及其辯護人不同意作為證據，原則上不得作為認定被
    告戊○○犯罪之證據資料。亦無證據得證前開證人於警詢時
    之陳述具有刑事訴訟法第一百五十九條之二所示「具有較可
    信之特別情況，且為證明犯罪事實存否所必要」之回復證據
    能力之外部情況要件，是前揭證人於警詢之證述，不得採為
    認定被告戊○○犯罪之證據。
(三)證人癸○○於警詢之證述，係被告乙○○以外之人於審判外
    之陳述，且被告乙○○及其辯護人不同意作為證據，原則上
    不得作為認定被告乙○○犯罪之證據資料。亦無證據得證前
    開證人於警詢中之陳述具有刑事訴訟法第一百五十九條之二
    所示「具有較可信之特別情況，且為證明犯罪事實存否所必
    要」之回復證據能力之外部情況要件，是前揭證人於警詢之
    證述，不得採為認定被告乙○○犯罪之證據。
二、次按證人、鑑定人依法應具結而未具結者，其證言或鑑定意
    見，不得作為證據，刑事訴訟法第一百五十八條之三定有明
    文。證人癸○○、證人蔡漢松於九十五年七月四日偵查中所
    為之證述，均未經具結，依前開規定，應認均無證據能力。
三、第按被告以外之人於偵查中向檢察官所為陳述，除顯有不可
    信之情況者外，得為證據，刑事訴訟法第一百五十九條之一
    第二項亦有明文。雖偵查中對被告以外之人（包括證人、鑑
    定人、告訴人、被害人及共同被告等）所為之偵查筆錄，性
    質上均屬傳聞證據，惟現階段刑事訴訟法規定檢察官代表國
    家偵查犯罪、實施公訴，依法其有訊問被告、證人及鑑定人
    之權，證人、鑑定人且須具結，而實務運作時，檢察官偵查
    中向被告以外之人所取得之陳述，原則上均能遵守法律規定
    ，不致違法取供，其可信度極高，職是，被告以外之人前於
    偵查中已具結而為證述，除反對該項供述得具有證據能力之
    一方，已釋明「顯有不可信之情況」之理由外，不宜遽指該
    證人於偵查中之陳述不具證據能力。經查：
(一)證人辛○○、丑○○、子○○、蔡文鵬、胡秀菊於偵查中及
    證人癸○○、蔡漢松於九十五年五月五日偵查中向檢察官所
    為之陳述，均經依法具結，被告王信評及其辯護人復未曾表
    示檢察官有何不當訊問之情形，因認前揭證人於偵查中向檢
    察官所為陳述，應無顯不可信之情況，依刑事訴訟法第一百
    五十九條之一第二項規定，均有證據能力。
(二)證人胡秀菊於偵查中向檢察官所為之陳述，業經依法具結，
    被告戊○○及其辯護人復未曾表示檢察官有何不當訊問之情
    形，因認證人於偵查中向檢察官所為陳述，應無顯不可信之
    情況，依刑事訴訟法第一百五十九條之一第二項規定，應認
    有證據能力。
四、至本判決以下所引用之其餘供述或非供述證據，被告及辯護
    人於本案言詞辯論終結前，均未爭執其證據能力，本院審酌
    各該證據均非違法蒐證取得之證據，並無證據力明顯過低之
    情形，復經本院於審判期日就上開證據依法進行調查、辯論
    ，依法應有證據能力。
乙、實體方面：
一、訊據被告等，被告丁○○矢口否認有妨害自由及持有制式手
    槍、子彈犯行；被告己○○坦承有妨害自由犯行，否認有共
    同持有制式手槍、子彈犯行；被告乙○○、甲○○坦承有前
    揭妨害自由及共同持有制式手槍、子彈犯行，否認有使人行
    無義務之事犯行；被告戊○○承認有妨害自由犯行，否認有
    共同持有制式手槍、子彈犯行。(1)被告丁○○辯稱：九十五
    年四月四日，是己○○與癸○○在「河邊春夢」店後談判債
    務，因癸○○亦積欠伊債務，乃要求癸○○還錢，絕無對癸○○施以恐嚇或毆打情事，其間，癸○○之二位女兒丑○○
    、辛○○趕到店內，亦未對該二女為任何恐嚇情事，至己○○等人於談判間，是否曾對癸○○及丑○○、辛○○等人施
    以恐嚇，伊則不知情；且不知情己○○、乙○○、王信評、
    甲○○、戊○○等五人，於同年月五日持槍至癸○○住處之
    事，均非伊所唆使，未叫乙○○等人將槍丟棄云云。(2)被告
    乙○○辯稱：丑○○、辛○○簽立本票之過程，完全係丁○○主導，與伊無關云云。(3)被告甲○○辯稱：伊並未向丑○○、辛○○恐嚇「不還錢就去醫院找妳父親」云云。(4)被告
    己○○辯稱：因癸○○答應還錢，恐空口無憑，所以要求癸○○找其女兒簽本票。九十五年四月五日係乙○○電話通知
    ，始到「河邊春夢」集合，伊負責開車載大家至癸○○家中
    ，不知乙○○身上藏有槍枝，渠等與蔡家人發生衝突時，甲○○才掏槍射擊，事出突然，非伊事先能預見，對甲○○開
    槍行為，無犯意聯絡云云。(5)被告戊○○辯稱：伊係與己○○、乙○○、王信評、甲○○等人計劃外出飲酒，途中己○○突然表示要向癸○○討債，本案是屬偶發事件，乙○○隨
    身攜帶槍枝，伊事先並不知情云云。
二、上揭事實欄二事實，告訴人癸○○於上揭時、地，遭被告丁○○、乙○○、甲○○、己○○、共同被告王信評等人妨害
    自由；及被害人丑○○、辛○○於上揭時、地，遭被告丁○○、乙○○、甲○○、己○○、共同被告王信評等人以加害
    其父親癸○○生命、身體安危之方式，迫使辛○○簽立前開
    本票部分：
(一)上揭事實欄二事實，被告己○○、乙○○、共同被告王信評
    不否認有於九十五年四月四日二十三時許，共同駕駛車牌號
    碼九九○○－ＪＧ號自小客車，在臺南縣安定鄉中崙村四號
    某卡拉ＯＫ前遇到告訴人癸○○，並將告訴人癸○○載往位
    在臺南市○○區○○路二段十號之「河邊春夢」。且被告丁○○、乙○○、甲○○、己○○、共同被告王信評均不爭執
    ，告訴人癸○○前往「河邊春夢」時，其等均在場。當天告
    訴人癸○○確有撥打電話請其女兒丑○○、辛○○至「河邊
    春夢」。告訴人癸○○在「河邊春夢」時，確有遭被告乙○○、甲○○、共同被告王信評毆打，亦為被告乙○○、甲○○供認在卷。
(二)被告丁○○迭於警詢及原審審理時均供陳：告訴人癸○○確
    曾透過「白目仔」向其借用七萬元等事，據其於警詢時供稱
    ：告訴人癸○○於六、七年前向伊借錢，詳細時間不清楚，
    當時是吳進發（即「白目仔」）帶告訴人癸○○來找伊，向
    伊借七萬元，當時伊有拿現金借給告訴人癸○○。當時伊是
    看在吳進發的面子上才借錢給告訴人癸○○等語明確（見九
    十五年七月十七日警詢筆錄）。告訴人癸○○固於偵查中證
    述：伊沒有欠被告丁○○七萬元，伊是跟「白目仔」借四萬
    元，且已經返還「白目仔」三萬二千元，而且「白目仔」說
    剩下的不用還了云云（見第六二九一號偵查卷第二十八頁）
    ；然於原審審理時已改稱：伊有欠被告丁○○四萬元，時間
    係在案發之前六、七年；那筆錢是被告丁○○在他家拿給「
    白目仔」，「白目仔」再拿給伊；大約借了半年以後，被告
    丁○○有打電話給伊，叫伊不要把錢還給「白目仔」，伊才
    知道這筆錢是被告丁○○的云云（見一審卷(四)第二十三至二
    十四、三十三至三十四頁），其前後供述反覆不一，自足啟
    人疑竇，反而，被告丁○○於警詢及原審審理時前後一致之
    供詞，自較為可採。況告訴人癸○○於警詢、偵查中及原審
    審理時均一再證稱沒有錢可以還被告丁○○等情（見警卷第
    九十四頁、第六二九一號偵查卷第二十八頁、一審卷(四)第三
    十九頁），是告訴人癸○○曾於八十八、八十九年間，經由
    友人吳進發（綽號「白目仔」）向被告丁○○四萬元之事屬
    實。被告己○○亦迭稱：告訴人癸○○亦在案發之五、六年
    前積欠伊三萬元等語（見第六六九六號偵查卷第二十四頁、
    一審卷(一)第一四八頁、一審卷(三)第一四三頁），且為告訴人
    癸○○所不爭執，則告訴人癸○○亦於八十九、九十年間，
    向己○○借款三萬元之事亦臻明確。
(三)據告訴人癸○○於偵查中證稱：九十五年四月四日晚上二十
    三時左右，伊從臺南市安定鄉中崙村的一間卡拉ＯＫ走出來
    ，被一名綽號「瘋公子」之男子及另二名不詳的男子欄下，
    他們駕駛一部黑色休旅車，「瘋公子」就跟伊說，他老闆「
    黑糖」在找伊，說有一條七萬元的債要處理，伊就跟他說，
    伊沒欠「黑糖」錢，他們告訴伊是伊跟「白目仔」的人借款
    四萬元的部分，伊跟他說伊已經還「白目仔」三萬二了，而
    且「白目仔」說剩下的不用再還，但是「瘋公子」不理。後
    來伊就被迫坐上他們的車到「河邊春夢」，他們那時有說是
    「黑糖」叫他們來的。到「河邊春夢」之後，除了「黑糖」
    、「瘋公子」外，還有十幾人在，「黑糖」一見伊就出手要
    打伊，而且跟伊說「白目仔」那條債就是他的，問伊要如何
    處理，伊就跟他解釋伊已經還了，但是他不理，說要跟伊拿
    三十萬，伊說伊沒有那麼多錢，一個年輕人就拿球棒打伊的
    頭，「黑糖」就叫其他人把伊拖到後面去，就有四個人把伊
    拖出去，用球棒及徒手毆打伊，打完後又把伊帶到屋內，叫
    伊找人出來幫忙處理，伊才打電話給伊女兒丑○○說明上情
    。後來丑○○、辛○○來了才又把伊帶回「河邊春夢」，伊
    看到時，他們已經拿本票要伊女兒簽，伊女兒不簽，他們又
    跟伊女兒說，不簽的話就去醫院看伊好了，後來又有人要把
    伊拖出去打，伊女兒才被迫簽下六張本票等語明確（見六二
    九一號偵查卷第二十七、二十八頁）；核與證人丑○○於偵
    查中證述：九十五年四月五日凌晨快一點，伊父親癸○○打
    電話回來說，他被押走，在「河邊春夢」，叫伊過去處理，
    後來辛○○就接到電話，伊就跟辛○○一起過去。伊二人到
    「河邊春夢」時沒有看到父親，後來父親才被帶過來，但是
    他全身是傷，那個自稱「黑糖」的人就說伊父親有欠他七萬
    元，但是加上利息就說要給三十萬元，伊就說伊付不出來，
    要走了，他們就說，不付的話，就去急診室看伊父親，後來
    又有人要把伊父親拖出去打，伊等才被迫簽了本票，後來伊
    等就回去了（見六二九一號偵查卷第二十九頁）；於原審審
    理時證述：伊於九十五年四月四日晚上的時候，接到電話說
    伊父親被帶走，伊就跟妹妹到「河邊春夢」看父親，到那裡
    後，被告丁○○說伊父親欠他三十萬元，伊有聽見被告丁○○叫人打伊父親，他還說如果伊不處理的話就到醫院去看父
    親，後來伊妹妹有簽本票，伊妹妹當下會簽本票是因為他們
    要把父親帶走，簽完本票之後他們就開車跟渠等回家，在門
    口讓伊父親下車；伊父親在「河邊春夢」時，他的行動自由
    是遭控制，看的出來他有受傷，當時想說只要能把人平安帶
    走就好，所以伊妹妹才簽本票，伊當時會害怕等語（見一審
    卷(四)第六十三至六十九頁）；證人辛○○於偵查中證述：九
    十五年四月四日伊接到電話，有人問伊說，伊父親有沒有打
    電話回來，叫伊等去「河邊春夢」找「黑糖」。伊是在九十
    五年四月四日晚上，在「河邊春夢」見到被告丁○○；當天
    對伊說，如果付不出錢來，要伊等去急診室看父親的人是被
    告甲○○等語（見六二九一號偵查卷第二十九頁、九八九二
    號偵查卷第四十三頁）；於原審審理時證稱：伊接到通知說
    伊父親在「河邊春夢」，叫伊過去，伊就與丑○○一起去；
    他們說伊父親欠他們七萬元，要伊簽三十萬元的本票，除七
    萬元是之前欠的外，剩下的算利息；在場有人拉著伊父親，
    說如果不簽本票的話，叫伊去醫院找父親，所以伊只好簽本
    票，當時如果伊沒有簽本票，伊父親就不能離開等語（見一
    審卷(四)第八十五至八十九頁）；被告甲○○於原審審理時以
    證人身分具結後證述：九十五年四月四日晚上二十三時許，
    有到「河邊春夢」，伊係事後到達，現場有伊、被告己○○
    、乙○○、王信評、丁○○等人，後來告訴人癸○○的二個
    女兒也有到場。被告丁○○跟癸○○說要如何還錢的事，被
    告丁○○沒有打告訴人癸○○，被告丁○○叫伊、王信評、
    乙○○毆打告訴人癸○○；告訴人癸○○不合作，所以被告
    丁○○才叫伊動手毆打他等情（見一審卷(二)第二十二至二十
    四頁、第二十七頁），均大致相符。又本件被告己○○、乙○○、共同被告王信評係在晚上二十三時許遇見告訴人癸○○，斯時並非適合討論債務之時間，且當時告訴人癸○○身
    上並無足供清償債務之現金，則告訴人癸○○若非行動自由
    已遭剝奪，豈會在遇見被告己○○、乙○○、共同被告王信
    評之後，逕行跟隨其等至他處討論債務，直到其女兒丑○○
    、辛○○於半夜三更前來簽立本票交付予被告丁○○作為擔
    保之後始離去，足見告訴人癸○○前揭所證述其是遭被告等
    人強行押走、留置等情，尚非無據，應堪採信。告訴人癸○○嗣於本院證稱：未被剝奪行動自由等語（見本院卷第一七
    一頁），純係事後迴護被告等之詞，要不足採。
(四)被告丁○○、乙○○、甲○○、己○○、共同被告王信評均
    否認有以「沒有錢就簽本票，不簽的話就準備去醫院看妳父
    親」等語恐嚇被害人丑○○、辛○○，及作勢要將告訴人癸○○拖出毆打等方式，迫使被害人丑○○、辛○○簽立本票
    之事。告訴人癸○○雖於原審審理時，亦附和被告之辯解，
    改稱：伊確實有同意和被告己○○，一起過去「河邊春夢」
    與被告丁○○談債務，伊與被告丁○○談債務的過程，有人
    從後面打伊，被告丁○○沒有叫那個人打伊，那天有談妥隔
    天伊要還被告丁○○四萬元、還被告己○○三萬元；當時伊
    有打電話叫伊的女兒丑○○、辛○○到「河邊春夢」，因為
    被告丁○○說伊沒信用，要伊叫家人來當保證人；在整個過
    程中，被告丁○○沒有跟伊講一些會讓伊害怕的話；伊沒聽
    見被告丁○○講說如果不還錢就讓伊住院，或不處理就把伊
    丟到大水溝裡這些話；被告丁○○說如果伊有誠意要還錢，
    就找一個保人出來；伊不知道伊女兒為何要簽本票，當時伊
    不在現場云云（見一審卷(四)第二十七至三十頁、第五十七至
    五十八頁）。然告訴人癸○○並不否認前揭債務，係在案發
    之前六、七年所積欠（見一審卷(四)第二十四頁），核與被告
    丁○○於警詢時陳稱：該筆債務是告訴人癸○○於六、七年
    前所借等語相符（見警卷第六頁）。又告訴人癸○○於原審
    審理時復不否認：伊被帶至「河邊春夢」之後，被告丁○○
    認為伊騙他，伊有被打；當時伊沒有錢可以還被告丁○○；
    被告丁○○叫伊還三十萬元，伊請女兒來當保人，女兒到場
    後有簽立三十萬元的本票，金額是被告丁○○叫女兒寫的；
    翌日晚間二十二時二十分許，伊見被告等人駕車前來伊住處
    時，伊即走進住處，關上鐵門各節（見一審卷(四)第二十八、
    三十九、五十六至六十一頁）。是姑不論告訴人癸○○究竟
    積欠被告丁○○若干金額，及有無清償部分債務，綜上所述
    ，告訴人癸○○在案發當天，既仍無力返還被告丁○○前開
    債務，則衡情，告訴人癸○○當無在避債多時之後，一反常
    態，於案發之日，在半路遇見被告己○○等人時，竟自願與
    被告己○○等人返回「河邊春夢」，和被告丁○○商談債務
    清償之事宜，並在半夜三更，大費周章撥打電話請女兒丑○○、辛○○趕抵現場，簽立三十萬元本票後，始離開現場，
    嗣於九十五年四月五日二十二時二十分許，見被告等人登門
    要債時，態度卻又一百八十度轉變，未展現相同於前晚主動
    、積極與被告丁○○處理債務之誠意，反而立即進入屋內，
    並將門關上。從而，告訴人癸○○於偵查中證述其係被迫坐
    上被告等人的車到「河邊春夢」，其在「河邊春夢」時，係
    在遭人毆打及以言詞恐嚇之情形下，方請其女兒丑○○、辛○○前來「河邊春夢」，丑○○、辛○○係為保護其安危，
    始依被告丁○○之要求，始簽立面額共三十萬元之本票乙節
    ，較為可採。況被告乙○○、甲○○、共同被告王信評均坦
    承在「河邊春夢」時確有毆打告訴人癸○○；且證人丑○○
    、辛○○迭於偵查及原審審理中均一再證述：渠等於九十五
    年四月四日晚上，接到電話說父親被帶走，渠等到「河邊春
    夢」看父親時，父親有被人毆打，人身自由遭受拘束，對方
    說父親欠他們七萬元，如果不簽本票的話，就去醫院看父親
    ，並作勢要把父親拉走，渠等會害怕，為了能先把父親帶走
    ，才依對方要求簽立三十萬元本票等語綦詳，業如前述；再
    者，證人丑○○、辛○○，在案發之前並不認識被告等人，
    倘無其事，當無設詞誣陷被告之理，足見告訴人癸○○上揭
    翻異之詞，與真實相左，無可採信，自不能據此逕為有利於
    被告之認定。
(五)被告丁○○雖矢口否認有參與上揭犯行，且查被告丁○○、
    甲○○二人固未直接參與強押告訴人癸○○至「河邊春夢」
    此部分犯行，但參以被告己○○、乙○○、共同被告王信評
    等人強押告訴人癸○○前往「河邊春夢」之目的，係為迫使
    告訴人癸○○清償其積欠被告丁○○之債務。且告訴人癸○○被載往「河邊春夢」，行動自由遭受剝奪之期間，被告丁○○、甲○○均在現場，被告丁○○更當場向告訴人癸○○
    恐嚇稱「須以三十萬元處理，如不處理就把你丟下嘉南大圳
    」，俟告訴人癸○○因向被告丁○○表示，錢已經還給「自
    目仔」，隨即遭人拖至「河邊春夢」後方毆打，直至告訴人
    癸○○之女兒丑○○、辛○○出面簽立前揭本票之後，告訴
    人癸○○始被釋放乙情，分別經告訴人癸○○、證人丑○○
    、辛○○證述在卷，而被告乙○○、甲○○、共同被告王信
    評亦不否認其三人即係當時毆打告訴人癸○○之人，均已如
    前述，是被告甲○○、丁○○顯非僅單純在旁不知情之人，
    其二人與被告己○○、乙○○、共同被告王信評間，對於剝
    奪告訴人癸○○行動自由之犯行，確有犯意聯絡及行為分擔
    ，要堪認定。否則，倘如被告丁○○所辯，其並無向告訴人
    癸○○追討債務之意，係被告乙○○、己○○、共同被告王
    信評自行將告訴人癸○○帶至其所經營之「河邊春夢」商討
    債務糾紛，則被告丁○○見被告己○○、乙○○、共同被告
    王信評與告訴人癸○○發生肢體衝突時，為免滋生事端，當
    要求被告己○○、乙○○、共同被告王信評及告訴人癸○○
    離去，始符常情，豈有再令告訴人癸○○通知其女兒到場前
    來處理其等間之債務之理，是被告丁○○上開辯解，顯與事
    理有違，自非可採。
三、上揭事實欄三事實，被告己○○、乙○○、甲○○、共同被
    告王信評、戊○○等人受被告丁○○之託，於九十五年四月
    五日晚間二十二時二十分許，共同持有前開槍、彈，駕車前
    往告訴人癸○○之住處，與告訴人癸○○之家人發生衝突，
    被告甲○○即當場持上開槍彈射擊一發示警，被告己○○、
    乙○○、甲○○、戊○○、共同被告王信評並趁亂，將被害
    人子○○、庚○○、壬○○強押上車部分：
(一)上揭事實欄三事實，被告己○○、乙○○、甲○○、戊○○
    、共同被告王信評均不否認有於九十五年四月五日二十二時
    二十分許，共乘車牌號碼九九○○－ＪＧ號自小客車，前往
    告訴人癸○○位於臺南市○○區○○街八十五巷七十五弄三
    之六號住處。被告乙○○當時有攜帶制式手槍及子彈；而被
    告乙○○在抵達告訴人癸○○住處之後，曾將上開槍彈交予
    被告甲○○，被告甲○○有當場擊發一槍。並在混亂中，將
    被害人子○○、庚○○、壬○○載走等事。
(二)據證人子○○於偵查中證稱：當天共有五人至伊家押人，其
    中一人持槍，當時因為很亂，伊只有聽到一聲槍響；伊當時
    抱了二個小孩到隔壁報警，後來伊妹妹叫伊把小孩顧好，歹
    徒聽到就朝伊走過來，拿著球棒和一支槍叫伊上車，伊沒有
    說要自願上車，他們是同時押伊跟小孩，不是先押小孩，讓
    伊不放心才跟他們上車的；伊在車上聽到他們打電話給「黑
    糖」，問有沒有跟伊的家人聯絡，對方說沒有，要等電話，
    後來他們其中一人先下車，其他的人一直在車上，伊和小孩
    是在鹽行那邊被他們放下車的等語（見六二九一號偵查卷第
    三十、三十一頁）；於原審審理時證稱：九十五年四月五日
    晚間二十二時許，有被告己○○、乙○○、王信評、甲○○
    、戊○○等人到伊家，有人拿槍、有人拿棍棒，押被伊上車
    ，伊當時抱著庚○○、壬○○，一手抱一個，伊記當時是被
    告己○○開車，被告戊○○坐在伊的左手邊等語（見一審卷
    (四)第一一一至一一四頁）。
(三)證人胡秀菊於偵查中證稱：伊看到時，子○○、庚○○、壬○○已經被押到車上，伊就叫司機把小孩放下來，他不願意
    並說，要小孩的話就到「河邊春夢」，伊沒放手，就被車子
    拖行了；伊還看到一名歹徒拿槍和棍子打蔡漢松，後來追很
    遠，蔡漢松在追時還跌倒，辛○○叫那個歹徒不要打蔡漢松
    ，那個歹徒才沒打，轉身回來坐車；當天伊有聽到一聲槍響
    等語（見六二九一號偵查卷第二十七、四十七、四十八頁）
    ；於原審審理時證稱：當天伊聽見有人喊叫才下樓，伊下樓
    時看見孫子庚○○、壬○○已經在車上，後來伊就追到車旁
    ，當時車窗沒關，伊就拉住司機旁邊的車窗，叫司機放伊孫
    子下來，那個司機就回答伊說：「要孩子就到店裡」，伊一
    直叫他放了伊的孫子，他不放，把車子開走，伊拉著車門被
    拖著走，後來伊放開手，膝蓋有受傷；伊有聽見二個孫子在
    車上哭，子○○在安慰他們，但是沒有說話；伊當天有聽見
    一聲槍聲，但是沒有看見何人拿槍；伊沒有說要一起去等語
    （見一審卷(五)第十五至二十三頁）。
(四)證人蔡文鵬於原審審理時證稱：當天晚上二十二時許，伊看
    到被告等人開車過來，伊的岳父癸○○在家，伊叫岳父進入
    屋內，當時很混亂，伊記得被告甲○○一下車就與伊起衝突
    ，伊看對方很多人就跑走，伊跑的時候有聽到槍聲，但沒有
    看見子○○、庚○○、壬○○是如何上車等語甚詳（見一審
    卷(四)第七十五至七十七頁）；被告己○○、乙○○、甲○○
    、戊○○、共同被告王信評對於事發當時，被告甲○○確有
    持槍射擊一發，及渠等有與被害人子○○、庚○○、壬○○
    ，共乘前開車牌號碼九九○○－ＪＧ號自小客車離開現場乙
    節，均不爭執，且被告己○○、乙○○、甲○○、戊○○、
    共同被告王信評等人於原審最後審理期日，對於此部分妨害
    自由之犯行，更均為認罪之表示（見一審卷(五)第一○四至一
    ○五頁）。此外，並有臺南市警察局鑑識課現場勘查報告一
    份、在案發現場所採獲之彈殼一枚、傾倒娃娃車一部、拖鞋
    一雙，以及現場照片十二張、現場圖一份在卷可資佐證，則
    前揭妨害自由之犯罪事實，足堪認定。
(五)雖被告丁○○、己○○、戊○○均矢口否認有共同持有槍彈
    之犯行云云。然按刑事法上關於未經許可持有槍枝、子彈罪
    之成立，所謂「持有」，並非必須親自對該槍、彈實行管領
    行為為必要，如以共同犯罪之意思，事先有犯意之合致，而
    由其中一部分人對該槍、彈實行占有、管領行為者，仍應論
    以該未經許可持有槍、彈之共同正犯（最高法院九十七年度
    臺上字第三九九七號判決意旨可資參照）。查扣案之槍枝經
    送內政部警政署刑事警察局鑑定結果，認：「送鑑制式手槍
    係以色列ＩＭＩ廠九四一ＦＢＬ口徑九ＭＭ之制式半自動手
    槍，機械性能良好，可擊發同口徑制式子彈，認具殺傷力；
    送鑑子彈二顆，均係口徑九ＭＭ制式子彈，認具殺傷力。」
    有內政部警政署刑事警察局九十五年六月十二日刑鑑字第○
    九五○○五七七七二號槍彈鑑定書在卷可參，足認本件扣案
    之槍彈確分屬槍砲彈藥刀械管制條例所列管之槍枝及彈藥無
    誤。又被告王信評於九十五年四月十一日十五時許，帶警所
    起出之扣案槍彈，確係被告丁○○交予被告乙○○，且目的
    係要債之用乙節，業經被告乙○○證述明確（見一審卷(一)第
    三十四頁、第一九二頁、一審卷(五)第一一九頁、第一三○頁
    、本院卷第二三三頁），而被告丁○○迭自警詢、偵查至原
    審及本院審理時，均未抗辯其與被告乙○○有何過節，堪信
    被告乙○○並無誣陷被告丁○○之動機存在，則被告丁○○
    所辯，顯為卸責之詞，難以憑採。再者被告乙○○、甲○○
    均不否認，渠等前往告訴人癸○○住處，而與告訴人癸○○
    之家人發生衝突時，被告乙○○隨即將已上膛之槍彈交予被
    告甲○○，被告甲○○並當場射擊一發（見一審卷(一)第三十
    三頁、一審卷(三)第二十六頁、第二十八頁、第三十一頁、第
    五十至五十二頁、一審卷(五)第一一九頁、第一三○頁）。被
    告甲○○於本院亦證稱：「（丁○○有無在九十五年四月五
    日晚上在「河邊春夢」ＫＴＶ要你們幾人去向癸○○要債？
    ）有的。」「（當時有幾人在旁邊？）有我及己○○、乙○○、王信評及戊○○。」「（當時丁○○有無交手槍交給乙○○？）有。」（見本院卷第二三五頁）。綜上各情，被告
    己○○、乙○○、甲○○、戊○○、共同被告王信評既均係
    受被告丁○○之託，前往告訴人癸○○住處，向告訴人癸○○索討其所積欠被告丁○○之債務，被告丁○○並於出發之
    前，特地交付上開槍彈予被告乙○○，其用意係在以備不時
    之需，則被告丁○○當無刻意欺瞞其餘被告交付槍彈予被告
    乙○○持有一事；況被告乙○○復表示其在收受上開槍彈後
    ，即將槍彈放置在其腰際（見一審卷(一)第三十四頁、本院卷
    第二三四頁），則同車之其餘被告對於被告乙○○攜帶槍彈
    前往討債乙節，在客觀上亦無難以察覺之情事；又被告乙○○持上開槍彈，強押子○○上車，且由被告己○○向被害人
    胡秀菊、蔡漢松告以：「要孩子就到『河邊春夢』」，此被
    告乙○○持槍押人，及被告己○○之開車去向，應係被告被
    告丁○○與被告己○○、乙○○、王信評、甲○○、戊○○
    基於共同之犯意聯絡為之。況乙○○於本院證稱：「（你在
    案發現場把槍交給甲○○時，旁邊有無其他之被告？）當時
    現場有很多人，我沒有注意到我旁邊有無其他被告，但甲○○站在我旁邊，我就交給他。」「（你交給甲○○時，是連
    同袋子交給他嗎？）我是把槍從袋子中拿出來交給甲○○的
    。」（見本院卷第二三五、二三六頁），證述被告乙○○將
    槍交由甲○○時，被告己○○、戊○○、共同被告王信評亦
    在場目睹；再從證人子○○於偵查中之證述及被告等人之歷
    次供述可知，證人子○○在車上時，僅聽見被告等人撥打電
    話向被告丁○○詢問有無與告訴人癸○○之家人聯絡之事，
    然被告己○○、戊○○、共同被告王信評三人於現場聽聞槍
    聲，並與被告乙○○及甲○○共乘一部車輛離開現場後，其
    等在車上，竟均未有討論、詢問甚至責罵究係何人私自攜帶
    槍彈到場之舉措，由上足認被告己○○、甲○○、戊○○、
    共同被告王信評在出發討債前，確實均知悉被告丁○○曾於
    出發前交付上開槍彈予被告乙○○持有之事。是自被告乙○○同意，並攜帶上開槍彈與己○○、王信評、甲○○、戊○○一同前往告訴人癸○○住處，向告訴人癸○○要債之時，
    被告己○○、乙○○、甲○○、戊○○、共同被告王信評等
    人應與被告丁○○有共同持有上開槍彈，並由被告乙○○攜
    帶管領上開槍彈之犯意之合致，殆屬無疑。被告己○○、戊○○均辯稱：不知情、無犯意聯絡云云，顯係卸責之詞，不
    足採信。準此，被告己○○、戊○○、共同被告王信評三人
    雖未直接碰觸該槍彈，惟參照前開判決意旨，被告三人仍無
    法解免其共同持有上開槍彈之刑責。
(六)又被告己○○、乙○○、王信評、甲○○、戊○○、共同被
    告王信評，前往告訴人癸○○上開住處之目的，係受被告丁○○之委託，追討告訴人癸○○積欠被告丁○○之債務。據
    證人子○○於原審審理時證稱：九十五年四月五日當天，是
    乙○○拿槍押我上車等語，被告乙○○亦承認：是我拿槍指
    著他（指子○○）等語（見一審卷第一一九、一二七頁），
    據被告乙○○於本院證稱：「（你曾說九十五年四月五日晚
    上你們要出發去討債之前，丁○○有交付給你手槍？）是的
    。」「（案發現場，你有把槍轉交給甲○○開槍？）是的。
    」「（當天晚上，是丁○○叫你們去討債的？）是的。」（
    見本院卷第二三三頁），林朝福詰問：「我是在什麼情形之
    下拿槍給你的？」乙○○仍答：「是在我們要出發之前。」
    （見本院卷第二三三頁），足認本件制式手槍及子彈，乃被
    告林朝福於九十五年四月五日被告乙○○出發前交予被告乙○○，攜同前往告訴人癸○○住處，則足認定，而被告乙○○亦持上開槍彈，強押子○○上車，且由被告己○○向被害
    人胡秀菊、蔡漢松告以：「要孩子就到『河邊春夢』」，是
    被告乙○○既持被告丁○○所交付之槍彈，用以強押被害人
    子○○、庚○○、壬○○上車，再由被告己○○將被害人子
    ○○、庚○○、壬○○載往被告丁○○所經營之「河邊春夢
    KTV」，此被告乙○○持槍押人，及被告己○○之開車去向
    ，應係被告丁○○基於與其他共同被告之犯意聯絡為之。況
    被告甲○○於本院證稱：「（丁○○有無在九十五年四月五
    日晚上在『河邊春夢』ＫＴＶ要你們幾人去向癸○○要債？
    ）有的。」「（當時有幾人在旁邊？）有我及己○○、乙○○、王信評及戊○○。」「（當時丁○○有無交手槍交給乙○○？）有。」（見本院卷第二三五頁），足認被告丁○○
    與其他共犯威逼向告訴人癸○○討債之乃是共同謀議計畫。
    況被告甲○○於本院再證稱：「（既是乙○○交槍給你，何
    以你未把槍枝交還給乙○○而交還給丁○○？）案發後，我
    們在車上要回去時，我就在車上接到丁○○的電話，叫我把
    槍還給他。」「（案發後多久，丁○○打電話叫你還槍？）
    開槍後三、五分鐘，我們把小孩及另外一個女的載走，我們
    之間就有人打電話問丁○○要如何處理。」「（丁○○如何
    說？）打電話向丁○○請示小孩及女子要如何處理，丁○○
    如何回話，我不知道，但丁○○在電話中有叫我把槍枝拿到
    安南區東和里慶和宮交還給他。」（見本院卷第二四０、二
    四一頁），證述被告丁○○於彼等開槍押人之後，仍電話指
    示還槍。至釋放子○○、庚○○及壬○○三人下車，被告甲○○上開證述，雖未供稱丁○○如何回話，但亦應係受丁○○指示而為，始釋放子○○、庚○○及壬○○三人，應可確
    認。足認被告丁○○為向告訴人癸○○逼債，夥同被告己○○、乙○○、甲○○、戊○○、共同被告王信評持槍押人，
    乃係彼等共同犯意聯絡及行為分擔之範圍。
四、檢察官固主張被告丁○○、己○○、乙○○、王信評、甲○○係基於擄人勒贖之犯意，以欠款為由將告訴人癸○○擄走
    ，被告等人前開所為，應構成刑法第三百四十七條第一項之
    擄人勒贖罪嫌等語。惟按擄人勒贖罪，須行為人自始有使被
    害人以財物取贖人身之意思，如使被害人交付財物，別有原
    因，為達其取得財物之目的，而剝奪被害人之自由者，除應
    成立其他財產上之犯罪或牽連犯妨害自由罪外，要無成立擄
    人勒贖罪之餘地（最高法院六十五年度臺上字第三三五六號
    判例意旨參照）。查被告丁○○、己○○、乙○○、王信評
    、甲○○固於九十五年四月四日二十三時許，在臺南縣安定
    鄉中崙村四號某卡拉ＯＫ前，強押告訴人癸○○至「河邊春
    夢」，並於剝奪告訴人癸○○人身自由之期間，以加害告訴
    人癸○○生命、身體安危之方式，迫使被害人丑○○、辛○○簽發三十萬元之本票作為擔保後，始讓告訴人癸○○離去
    ，手段固非法所允許，然被告己○○、乙○○、王信評、甲○○等人主觀上既僅基於為他人催討債務之認識，且被告丁○○與告訴人癸○○間確有債權債務關係，前已敘及，揆諸
    前揭最高法院前揭判例要旨，被告等人使告訴人癸○○交付
    財物或使被害人丑○○、辛○○簽立上揭本票，既係別有原
    因，為達取得財物之目的，而剝奪告訴人癸○○之自由，自
    難以擄人勒贖罪名相繩。又關於被告己○○、乙○○、王信
    評、甲○○、戊○○於九十五年四月五日二十二時二十分許
    ，共同持槍彈前往告訴人癸○○住處討債，再於混亂中將被
    害人子○○、庚○○、壬○○強押上車部分，手段雖屬非法
    ，然被告己○○、乙○○、甲○○、戊○○、共同被告王信
    評等人主觀上既係基於為被告丁○○催討債務之認識，難謂
    被告己○○、乙○○、甲○○、戊○○、共同被告王信評等
    人行為當時主觀上有為自己或第三人不法所有之意圖。再觀
    之證人胡秀菊於偵查及原審審理時均證稱：當時開車之司機
    即被告己○○，有告以：「要孩子就到『河邊春夢』」等語
    明確，則倘認被告己○○、乙○○、甲○○、戊○○、王信
    評等人自始即有使被害人以財物取贖人身之故意，豈有自行
    告知被害人子○○、庚○○、壬○○之親人，被害人子○○
    、庚○○、壬○○下落之理，益見被告等人之目的顯非為向
    被害人子○○、庚○○、壬○○之家人勒索贖金，揆諸上開
    判例意旨，要無成立擄人勒贖罪之餘地。
五、按行為後法律有變更者，適用行為時之法律。但行為後之法
    律有利於行為人者，適用最有利於行為人之法律，新刑法（
    九十四年二月二日公布，於九十五年七月一日施行）第二條
    第一項定有明文，故行為人實施犯罪行為後，法律有變更，
    依上開新刑法第二條第一項規定，原則上應適用行為時之法
    律，例外於新法較有利於行為人時，始適用新法，即採「從
    舊從輕原則」。惟基於罪刑法定原則及法律不溯及既往原則
    ，行為之處罰，以行為時之法律有明文規定者為限，必行為
    時與行為後之法律均有處罰之規定，始有新法第二條第一項
    之適用（最高法院九十五年度第八次刑事庭會議決議意旨參
    照），至新舊法孰重孰輕，應以其可罰性範圍及刑之重輕為
    主要比較對象。(1)關於牽連犯、連續犯規定：新刑法於九十
    五年七月一日施行已刪除原第五十五條後段牽連犯、第五十
    六條連續犯之相關規定，修正後新刑法既刪除第五十五條後
    段牽連犯、第五十六條連續犯之相關規定，則前開數行為，
    因係屬侵害數個個別不同之生命法益，自應以數個獨立罪論
    處，併合處罰後合併定其應執行刑。比較新舊刑法適用之結
    果，均以修正前之舊刑法規定較有利於被告，依新刑法第二
    條第一項前段規定，應適用修正前之舊刑法規定。(2)關於共
    同正犯規定：刑法第二十八條共同正犯之範圍，修正前刑法
    第二十八條規定：「二人以上共同實施犯罪之行為者，皆為
    正犯」，修正施行後規定：「二以上共同實行犯罪之行為者
    ，皆為正犯。」已修正限縮於共同實行犯罪行為者始成立共
    同正犯，排除陰謀犯、預備犯共同正犯，新舊法就共同正犯
    之範圍，既有變動，自屬行為後法律有變更，而非僅屬文字
    修正，有新舊法比較適用之問題，因但本件不論適用修正前
    、後之刑法第二十八條規定，被告等均應成立共同正犯，對
    被告並無不利，依刑法第二條第一項前段之規定，仍應適用
    修正前之規定。(3)關於累犯規定：修正後刑法第四十七條第
    一項規定：「受徒刑之執行完畢，或一部之執行而赦免後，
    五年以內故意再犯有期徒刑以上之罪者，為累犯，加重本刑
    至二分之一。」此與修正前刑法第四十七條規定：「受有期
    徒刑之執行完畢，或受無期徒刑或有期徒刑一部之執行而赦
    免後，五年以內再犯有期徒刑以上之罪者，為累犯，加重本
    刑至二分之一。」規定有所不同，亦即修正後刑法關於累犯
    之規定，其五年以內再犯之罪以故意犯為限，始應論以累犯
    ，而舊法該條之規定並未區分行為人故意或過失。查被告丁○○前有如事實欄所載之前案科刑及執行紀錄，其前受有期
    徒刑之執行完畢後，五年以內故意再犯本件有期徒刑以上之
    罪，不論依新舊法規定，均應論以累犯，修正後之規定，對
    於被告丁○○並未較有利，依刑法第二條第一項前段之規定
    ，仍應適用修正前之規定。(4)修正前刑法第四十二條第二項
    規定：「易服勞役以一元以上三元以下折算一日，但勞役期
    限不得逾六個月。」又被告行為時之易服勞役折算標準，業
    據廢止前罰金罰鍰提高標準條例第二條前段規定，就其原定
    數額提高為一百倍折算一日，則被告行為時之易服勞役折算
    標準，應以銀元三百元即新臺幣九百元折算一日。惟新修正
    刑法第四十二條第三項規定：「易服勞役以新臺幣一千元、
    二千元或三千元折算一日，但勞務期期限不得逾一年。」比
    較修正前、後之易服勞役折算標準，如折算期限未逾未六個
    月者，以修正後之規定較有利於被告，如折算期限已逾六個
    月者，以修正前之規定較有利於被告，然未免割裂適用，仍
    適用修正前規定。(5)關於刑法規定各罪法定刑有罰金刑者：
    原應適用罰金罰鍰提高標準條例第一條前段規定：「依法律
    應處罰金、罰鍰者，就其原定數額得提高為二倍至十倍。」
    於九十五年七月一日施行之刑法施行法第一條之一則規定：
    「中華民國九十四年一月七日刑法修正施行後，刑法分則編
    所定罰金之貨幣單位為新臺幣。九十四年一月七日刑法修正
    時，刑法分則編未修正之條文定有罰金者，自九十四年一月
    七日刑法修正施行後，就其所定數額高為三十倍。但七十二
    年六月二十六日至九十四年一月七日新增或修正之條文，就
    其所定數額提高為三倍。」以刑法第三百零二條第一項剝奪
    他人行動自由罪為例，該條規定：「私行拘禁或以其他非法
    方法，剝奪人之行動自由者，處五年以下有期徒刑、拘役或
    三百元以下罰金。」罰金部分如依罰金罰鍰提高標準條例第
    一條前段規定，應為銀元六百元至三千元（即新台幣一千八
    百元至九千元），如依刑法施行法第一條之一規定，為新台
    幣三千元，依新刑法第二條第一項規定比較適用結果，則應
    適用罰金罰鍰提高標準條例第一條前段規定較為有利。(6)槍
    砲彈藥刀械管制條例雖於九十七年十一月二十六日修正第七
    條規定，然僅增列第五項規定：「意圖供自己或他人犯罪之
    用，以強盜、搶奪、竊盜或其他非法方法，持有依法執行公
    務之人所持有之第一項所列槍砲、彈藥者，得加重其刑至二
    分之一。」對於第七條第四項未經許可持有手槍罪，則未予
    修正變更，是本件無比較新舊槍砲彈藥刀械管制條例適用之
    問題，併予敘明。
六、核被告丁○○、乙○○、林天、己○○文所為如事實欄二所
    示妨害告訴人癸○○人身自由之行為，係犯刑法第三百零二
    條第一項剝奪他人行動自由罪。按「刑法第三百零二條第一
    項、第三百零四條第一項及第三百零五條之罪，均係以人之
    自由為其保護之法益。而刑法第三百零二條第一項之罪所稱
    之非法方法，已包括強暴、脅迫或恐嚇等一切不法手段在內
    。因之，如以非法方法剝奪他人行動自由行為繼續中，再對
    被害人施加恐嚇，或以恐嚇之手段迫使被害人行無義務之事
    ，則其恐嚇行為，仍屬於非法方法剝奪行動自由之部分行為
    ，應僅論以刑法第三百零二條第一項之罪，無另成立同法第
    三百零四條或第三百零五條之罪之餘地。又刑法第三百零二
    條第一項之妨害自由罪，原以強暴、脅迫為構成要件，其因
    而致普通傷害，乃強暴、脅迫當然之結果，除另有傷害故意
    外，仍祗成立該條項之罪，無同法第二百七十七條第一項傷
    害罪規定之適用」（最高法院八十九年度臺上字第七八○號
    判決意旨、三十年度上字第三七０一號判例參照）。從而，
    彼等被告於剝奪告訴人癸○○之行動自由行為持續中，恐嚇
    及傷害告訴人癸○○部分，自無庸另論刑法第三百零五條之
    恐嚇罪及同法第二百七十七條第一項之傷害罪。又迫使被害
    人丑○○、辛○○行無義務之事，簽立前開本票部分，係犯
    刑法第三百零五條強制罪。按「刑法第三百零五條之恐嚇危
    害安全罪，係指單純以將來加害生命、身體、自由、名譽、
    財產之事，恐嚇他人致生危害於安全者而言，如對於他人之
    生命、身體等，以現實之強暴、脅迫手段加以危害要挾，使
    人行無義務之事或妨害人行使權利，即應構成刑法第三百零
    四條之強制罪，縱有恐嚇行為，亦僅屬犯強制罪之手段，無
    更論以恐嚇危害安全罪之餘地。」（最高法院八十四年度台
    非字第一九四號判決參照），彼等被告以加害告訴人癸○○
    生命、身體安危之言詞，恐嚇被害人丑○○、辛○○，其目
    的係在對被害人丑○○、辛○○施加脅迫，以達使被害人丑
    ○○、辛○○簽立本票之目的，被告等人之恐嚇行為，僅屬
    強制行為之手段，應僅成立刑法第三百零四條強制罪，不另
    構成刑法第三百零五條之恐嚇危害安全罪。被告等人對於被
    害人丑○○、辛○○施加脅迫，以達使被害人丑○○、辛○○簽立本票，有想像競合關係，僅論一強制罪。又剝奪告訴
    人癸○○行動自由，迫使被害人丑○○、辛○○簽立本票，
    所犯刑法第三百零二條第一項剝奪他人行動自由罪與第三百
    零四條強制罪間，有方法結果之牽連關係，應依修正前刑法
    第五十五條後段規定，從一重之剝奪他人行動自由罪處斷。
    被告丁○○、己○○、乙○○、甲○○、戊○○所為如事實
    欄三所示持有前揭手槍、子彈，及將被害人子○○、庚○○
    、壬○○強押上車之行為，分別係犯槍砲彈藥刀械管制條例
    第七條第四項未經許可持有手槍罪、同條例第十二條第四項
    未經許可持有子彈罪、及刑法第三百零二條第一項剝奪他人
    行動自由罪。檢察官就事實欄二、三部分，均認成立依刑法
    三百四十七條第一項擄人勒贖罪，容有誤會，詳如前述，因
    基礎事實同一，乃依法變更起訴法條。被告丁○○、己○○
    、乙○○、甲○○等人先後就事實欄二、三部分觸犯二次剝
    奪他人行動自由罪，時間密接相差一日，犯罪目的均為被告
    丁○○討債，參與暴力討債者相同，即犯罪構成要件相同，
    顯基於概括犯意反覆為之，應依修正前刑法第五十六條連續
    犯規定，論以一剝奪他人行動自由罪。被告丁○○、己○○
    、乙○○、甲○○、戊○○等以一行為同時持有手槍及子彈
    ，係觸犯構成要件不同之罪名，為想像競合犯，應從一重論
    以未經許可持有手槍罪。對被害人子○○、庚○○、壬○○
    強押上車之行為，有想像競合關係，僅論一剝奪他人行動自
    由罪。又被告丁○○、己○○、乙○○、甲○○、戊○○所
    觸犯剝奪他人行動自由罪與未經許可持有手槍罪間，有方法
    結果之牽連關係，應依修正前刑法第五十五條後段規定，從
    一重之未經許可持有手槍罪處斷。被告丁○○、己○○、乙○○、甲○○、戊○○與王信評間，有犯意聯絡及行為分擔
    ，均為共同正犯。被告戊○○在警方尚不知其為本件犯罪嫌
    疑人前，自行前往派出所投案，坦承有妨害自由犯行，而避
    談有槍彈部分犯行，為證人顏宏恩警員於原審結證在卷（見
    一審卷(三)第二○二至二○六頁），因「數行為之裁判上一罪
    案件，行為人於犯罪未被發覺前，若僅就較輕之罪自首者，
    因裁判上一罪僅依較重之一罪論擬，其效力應不及於全部犯
    行。」（最高法院七十八年度台上字第四五四０號判決要旨
    參照），自無法依修正前刑法第六十二條前段自首規定，減
    輕其刑。被告丁○○有上開如事實欄一所載之前案科刑及執
    行紀錄，有臺灣高等法院被告前案紀錄表在卷可憑，於五年
    以內故意再犯本件有期徒刑以上之罪，應依修正前刑法第四
    十七條之規定論以累犯，並加重其刑。
七、原審予被告等論罪科刑，固非無見。惟事實欄二與事實欄三
    ，時間僅相差一日，犯罪目的均為被告丁○○討債，參與暴
    力討債者相同，應有刑法修正前連續犯之適用，原判決未予
    適用，顯有未當；又事實欄二與事實欄三，其犯罪方法均為
    剝奪他人行動自由，犯罪結果均係向癸○○逼債，二者間有
    刑法修正前牽連犯之關係，應從一重罪處斷，原判決認係分
    別犯罪，為數罪併罰，委有欠妥。故原判決認被告丁○○係
    犯剝奪他人行動自由罪、強制罪、未經許可持有手槍罪等三
    罪；被告己○○、乙○○、甲○○係犯剝奪他人行動自由罪
    、強制罪、未經許可持有手槍罪、剝奪他人行動自由罪等四
    罪；被告戊○○係犯未經許可持有手槍罪、剝奪他人行動自
    由罪等二罪，洵有違誤。另原判決認丁○○事實欄二犯行為
    剝奪他人行動自由罪，而變更公訴人起訴之擄人勒贖罪，郤
    對丁○○事實欄三犯行，未認為剝奪他人行動自由罪，而將
    之判處丁○○被訴此部分擄人勒贖部分無罪，委有不當。被
    告戊○○對於共同持有槍彈部分，並未為承認，原判決認被
    告戊○○此部分，亦係自首，而依修正前刑法第六十二條前
    段規定，減輕其刑，亦有適用法則之不當。公訴人對被告丁○○上訴指摘判決不當，為有理由。被告丁○○上訴否認犯
    罪，被告己○○、戊○○上訴否認持有槍彈，均指摘原判決
    不當，乙○○、甲○○上訴指原判決量刑過重，雖均無足取
    。但原判決除確定之王信評部分，及被訴傷害胡秀菊部分公
    訴不受理部分外，既有可議，自屬無法維持，應由本院撤銷
    改判之。
八、爰審酌被告丁○○為向告訴人癸○○催討債務，夥同被告己○○、乙○○、甲○○、王信評參與，恃人多勢眾，共同剝
    奪告訴人癸○○行動自由，迫使被害人丑○○、辛○○簽立
    本票；再夥同己○○、乙○○、甲○○、戊○○、王信評非
    法持有槍彈，嚴重危害社會治安及人身安全，又持槍強押被
    害人子○○、庚○○、壬○○，行徑囂張，目無法紀；依被
    告丁○○、己○○、乙○○、甲○○、戊○○涉案之程度、
    主從關係、犯罪方法、手段、所生之危害及犯後之態度等一
    切情狀，分別量處如主文所示之刑（戊○○部分，因原判決
    適用法則不當，乃諭知較重於原判決之刑），並就罰金部分
    諭知易服勞役之折算標準，以資懲儆。被告等人所犯前開未
    經許可持有手槍罪，核與中華民國九十六年罪犯減刑條例規
    定之減刑要件不符，故不予減刑。扣案以色列ＩＭＩ廠製九
    四一ＦＢＬ口徑九ＭＭ之制式半自動手槍一枝（槍枝管制編
    號0000000000號，含彈匣一個），乃違禁物，應
    依刑法第三十八條第一項第一款規定，宣告沒收。至扣案經
    鑑定機關試射之制式子彈二顆及現場遺留之彈殼一枚，不再
    具有殺傷力，已不復為違禁物性質，故不為沒收之宣告。被
    害人辛○○所簽發之面額七萬元、三萬元本票各一紙及面額
    五萬元本票四紙，雖係被告丁○○犯本罪所得之物，因未為
    扣案，無法證明其未滅失存在，為免執行困難，乃不予宣告
    沒收。另被告等人犯本案所用之球棒或棒棍等物，均未扣案
    ，復無證據證明上開球棒或棒棍等物確係被告等人所有，故
    不予宣告沒收。
據上論斷，應依刑事訴訟法第三百六十九條第一項前段、第三百
六十四條、第二百九十九條第一項前段、第三百條，槍砲彈藥刀
械管制條例第七條第四項、第十二條第四項，刑法第二條第一項
、（修正前）第二十八條、第三百零二條第一項、第三百零四條
第一項、（修正前）第五十五條、（修正前）第四十七條、（修
正前）第四十二條第二項、第三十八條第一項第一款，（廢止）
罰金罰鍰提高標準條例第一條前段、第二條，判決如主文。
本案經檢察官范文豪到庭執行職務。
中    華    民    國    99    年    3     月    31    日
                  刑事第一庭審判長法官  茆  臺  雲
                                  法官  王  明  宏
                                  法官  蔡  長  林
以上正本證明與原本無異。
如不服本判決應於收受送達後10日內向本院提出上訴書狀，其未
敘述上訴理由者，並得於提起上訴後10日內向本院補提理由書（
均須按他造當事人之人數附繕本）「切勿逕送上級法院」。
                                書記官  李  培  薇
中    華    民    國    99    年    3     月    31    日
附錄本案論罪科刑法條全文：
刑法第三百零二條第一項（剝奪他人行動自由罪）：
  私行拘禁或以其他非法方法，剝奪人之行動自由者，處五年以
下有期徒刑、拘役或三百元以下罰金。
槍砲彈藥刀械管制條例第七條第四項：
  未經許可，持有、寄藏或意圖販賣而陳列第一項所列槍砲、彈
藥者，處五年以上有期徒刑，併科新臺幣一千萬元以下罰金。
槍砲彈藥刀械管制條例第十二條第四項：
  未經許可，持有、寄藏或意圖販賣而陳列子彈者，處五年以下
有期徒刑，併科新臺幣三百萬元以下罰金。

司法院資訊處製作；財團法人民間司法改革基金會備份。
